【裁判字號】    96,上易,182
【裁判日期】    971104
【裁判案由】    損害賠償
【裁判全文】
臺灣高等法院臺中分院民事判決  96年度上易字第182號
上  訴  人  甲○○
訴訟代理人  乙○○
被上訴人    丙○○（原名謝錫顯）
上列當事人間請求損害賠償事件，上訴人對於民國95年11月15日
臺灣臺中地方法院95年度訴字第1973號第一審判決提起上訴，本
院於97年10月21日言詞辯論終結，判決如下：
    主  文
被上訴人應給付上訴人新台幣參拾貳萬貳仟貳佰貳拾貳元。
上訴人其餘變更之訴駁回。
第一、二審訴訟費用，由被上訴人負擔。
    事實及理由
一、上訴人起訴主張略以：伊所有坐落臺中市○○段○○段19之
    5 地號土地，與原審共同被告（上訴後撤回其請求）陳吳蜜
    所有坐落同段23之8 地號、被上訴人丙○○（原名謝錫顯）
    所有坐落臺中市○○段○○段 4之15地號土地自始以來即設
    有一共同排水系統，伊家用排水，即依此排水設施排水。然
    被上訴人丙○○於其所有上開土地建築房屋以後，伊所依賴
    之排水設施，因堵塞於訴外人陳吳蜜及丙○○分別所屬上開
    土地交界轉折處（如原審附圖紅色部分），致無法順利排水
    ，每逢天雨，即須仰賴抽水機始能排除淹入屋內之危機。查
    被上訴人丙○○於其所屬土地上建築房屋，而將此排水溝阻
    斷，致排水系統阻塞，經聲請調解未成而無法妥善解決，伊
    對於被上訴人丙○○造成之侵害並無負擔之義務，故主張被
    上訴人丙○○應以自己之費用為修繕疏通，若將水流動線作
    其他調整改變，亦屬被上訴人丙○○與訴外人陳吳蜜之協調
    事宜，與伊無涉。爰依民法第 776條規定，訴請被上訴人丙
    ○○應將其阻塞部分清除疏通完畢，以排除侵害等語，並聲
    明：求為判決被上訴人丙○○應將坐落於臺中市○○段○○
    段23之8地號、臺中市○○段○○段4之15地號（如附圖紅色
    部分）之排水溝，疏通排除阻塞，並陳明願供擔保請准宣告
    假執行。上訴後補陳：
    (1)本上訴案所造成之侵害事實係被上訴人於其所有土地台中
      市○○段○○段 4之15地號期間興建房屋時將座落於台中
      市○○段○○段23之8地號、台中市○○段○○段4之15地
      號原有排水溝阻斷，造成上訴人家用排水無法順利排水每
      逢天雨，即需仰賴抽水機抽水使能排除屋內淹水之危機。
    (2)被上訴人於97年3月3日大院審理本案期間，將前述之原所
      有地號產權移轉於訴外人林淑芬。被上訴人於現實狀況已
      無回復原狀之可能，故上訴人改請求另闢水溝所需之損害
      賠償總額新台幣 339,267元各項金額計算基礎如後所述。
      原估價請求之新台幣（下同）13萬元係改變溝道經由復興
      六段23-8地號之費用。然此地號並非與上訴人仳鄰之相鄰
      土地，上訴人經由與訴外人復興六段23-8地號地主陳吳密
      情商開闢水溝遭拒，且無法取得民法之過水權。故擇其與
      上訴人有相仳鄰關係台灣鐵路管理局所有土地，台中市○
      ○段○○段13-3及14-11地號，相商請求給予過水權。
    (3)上訴人所規劃水溝流行路線係由原有水溝接出（即中山地
      政事務所所測繪複丈成果圖原有水溝 B處），沿上訴人復
      興段六小段19-5土地再經由復興段六小段13-3、14-11 接
      上現有水溝（中山地政事務所所測繪複丈成果圖紅線部分
      ）。經上訴人請專業工程公司規劃估價全長水溝29公尺，
      深度90公分埋45公分直徑水泥管。共計施工工程部份估價
      為新台幣219,867元。
    (4)另規劃水溝經由台灣鐵路管理局所有土地，即台中市○○
      段○○段13-3及14-11 地號，所需過水權及補償金部分，
      因協商未得結果或有訴訟取得過水權之可能，故請求之損
      害賠償金額上訴人以為以公告現值計算為妥。所需之面積
      長度 9公尺，寬度0.6公尺共計面積5.4平方公尺，依97年
      度公告現值每平方公尺21,000元計算，合計為 113,400元
      整。
    (5)另前上訴準備狀中論及因大雨造成原係爭水溝大水倒灌，
      為抽去積水所發費用購買之抽水機為 6,000元。綜結損害
      賠償金額為施工費用219,867元鐵路局補償金部份11,3400
      元抽水機6,000元共計339,267元整。
    並聲明：一原判決廢棄。二被上訴人應給付上訴人33萬9267
            元。三第一、二審訴訟費用由被上訴人負擔。
二、被上訴人丙○○答辯略以：伊所有建物坐落之土地目前地勢
    較高，且已自設排水管道（未經過上訴人及訴外人陳吳蜜之
    土地），並無排水問題。目前上訴人土地上之水流非流向伊
    這邊，水溝亦沒有經過伊之土地，如果經過伊之土地，伊同
    意於上訴人不損害房屋建築、施工後即回復原狀之情形下，
    由上訴人自行施工清理，伊並不須就此部分付費等語，並聲
    明請駁回上訴人之訴及其假執行之聲請，如受不利判決願供
    擔保請准宣告免假執行。上訴後補陳：不同意上訴人依民法
    第184條所為訴之變更。
    上訴人依民法第 776條之請求為無理由。上訴人之排放水遭
    阻塞，應由上訴人自行排除，依民法第778、779條規定上訴
    人應與低地所有人協調，擇低地損害最少之處所及方法，自
    費設置疏通工事。又系爭排水溝並非公共設施，亦非伊所損
    壞。
三、兩造於原審不爭執事項為：
  (1)上訴人所有坐落臺中市○○段○○段19之5 地號土地無法正
    常排水。
  (2)上訴人所有上開土地地勢較訴外人陳吳蜜所有之坐落同小段
    23之8地號土地為高。
  (3)上訴人所有上開土地地勢目前較被上訴人所有坐落臺中市○
    ○段○○段4之15地號土地為低。
  (4)上開三筆土地上原有排水溝一條，該排水溝至被上訴人與訴
    外人陳吳蜜所有土地處已堵塞。
四、得心證之理由：
  (1)本件上訴人原伊民法第 776條提起本件訴訟，於上訴後，變
    更其訴訟標的為侵權行為損害賠償請求權，被上訴人雖不同
    意此項變更，惟本件請求之基礎事實同一，依民事訴訟法第
    446條第1項但書、第 255條第1項第2款之規定，其訴之變更
    自應准許，先此敘明。
  (2)上訴人主張其所有之土地係屬高地，而被上訴人丙○○及訴
    外人陳吳蜜所有之土地均屬相對低地，且上訴人之排水原係
    經由臺中市○○段○○段20地號、23-7地號土地後，再經由
    被上訴人所有之4-15地號（於本院審理期間已移轉所有權予
    訴外人林淑芳）及訴外人陳吳蜜所有之23-8地號等土地排向
    振興路，此事實業經原審及本院勘驗屬實（見原審95年09月
    12日及本院96年12月13日勘驗筆錄），並經台中市中山地政
    事務所派員測量，製有土地複複丈成果圖在卷足憑，上訴人
    上開主張應堪信為真實。又被上訴人在其原有之臺中市○○
    段○○段4-15地號土地上興建房屋後，已將原有排水溝阻塞
    ，至上訴人之排水無法排出，此事實亦經本院勘驗屬實，製
    有勘驗筆錄足憑，而上開20地號、23-7地號土地及23-8地號
    上排水溝，現仍存在，而極為明顯，僅被上訴人原有之4-15
    地號土地上原有排水溝因被上訴人建屋時，將之阻塞，而未
    留必要之排水管溝，被上訴人自係故意損壞上訴人原有之排
    水管溝，而被上訴人在其原有之上開4-15地號土地上已興建
    房屋，回復原狀顯有重大困難，從而上訴人依民法第184 條
    、第 215條請求被上訴人賠償金錢，即非無理由。經本院囑
    託台灣省土木技師工會鑑定另行設置排水系統所需經費為32
    萬2222元，有該工會（97）省土技字第4965號鑑定書在卷足
    證，是此金額即為上訴人所受損害。從而上訴人依侵權行為
    之法律關係請求被上訴人賠償在此範圍內為有理由，應予准
    許。至於購買抽水機之費用，並非必要；且其並未支出鐵路
    局補償金，鐵路局亦未向上訴人為請求，是否確需給付此項
    補償金仍屬未定狀態，是上訴人此部分請求，於法尚有未合
    ，為無理由，自不應准許。
  (3)綜上所述，上訴人主張被上訴人阻塞排水溝為可採，被上訴
    人否認為無可取。從而，上訴人本於侵權行為之法律關係，
    請求上訴人給付32萬2222元為有理由，應予准許。逾此所為
    請求，為無理由，應予駁回。原審就上訴人在原審所為之請
    求為上訴人敗訴之判決，惟上訴人於上訴後，已為訴之變更
    ，改依侵權行為請求損害賠償，本院認為訴之變更合法而為
    准許，則原審之訴訟繫屬即因訴之變更而消滅，即原審就原
    訴所為之裁判，因合法之訴之變更而當然失其效力，本院僅
    需就變更之訴為裁判（最高法院71年度台上字第4014號判例
    參照）。上訴人變更之訴一部有理由，一部無理由，爰分別
    為准駁。
五、本件判決之基礎已臻明確，兩造其餘之攻擊防禦方法及舉證
    ，核與判決無影響，毋庸一一論列，併此敘明。
六、據上論結，本件變更之訴為一部有理由，一部無理由，依民
    事訴訟法第79條，判決如主文。
中    華    民    國    97    年    11    月     4    日
              民事第三庭  審判長法  官  陳照德
                                法  官  曾謀貴
                                法  官  李平勳
以上正本係照原本作成。
不得上訴。
                                書記官  江丞晏
中    華    民    國    97    年    11    月     4    日


司法院資訊處製作；財團法人民間司法改革基金會備份。
